【裁判字號】    94,訴,1421
【裁判日期】    950420
【裁判案由】    選舉
【裁判全文】
臺北高等行政法院判決
                                     94年度訴字第01421號
                              .
原      告  甲○○
被      告  中央選舉委員會
代  表  人  張政雄（主任委員）
訴訟代理人  乙○○
上列當事人間因選舉事件，提起行政訴訟。本院判決如下：
    主  文
原告之訴駁回。
訴訟費用由原告負擔。
    事  實
一、兩造聲明：
    (一)原告聲明：
      1.確認被告在94年5月14日所舉辦之國民大會代表選舉為
        無效。
      2.訴訟費用由被告負擔。
    (二)被告聲明：
      1.駁回原告之訴。
      2.訴訟費用由原告負擔。
二、兩造爭點：
    原告對於本件確認之訴，是否具備當事人適格？
三、兩造陳述：
    (一)原告主張：
      1.立法院通過憲法修正案，被告於94年5月14日依國民大會
        代表選舉法辦理選舉，立法院所通過之憲法修正條文計
        有6條 ，被告僅印製1 張選票讓人民圈選，使原告無法
        針對各修正案，個別自由投票而「指定授權」，該國民
        大會代表之選舉違法，屬選舉無效，而被告已於同年月
        20日公告當選名單，嗣並核發證書及集會，將造成將來
        難於回復之損害云云。
      2.提出立法院公報第93卷第37期第106頁、第109頁、第
        112頁、第114頁、第116頁及第120頁，國民大會代表選
        舉工作進行程序表等件影本為證。
    (二)被告主張：
      1.原告當事人不適格：
        原告主張本次國民大會代表選舉無效，其訴訟程序固應
        依行政爭訟程序解決，惟提起選舉無效之主體，國民大
        會代表選舉法並無規定，依國民大會代表選舉法第1條
        第2項及第33條規定，應適用公職人員選舉罷免法第101
        條規定，以檢察官及候選人為限。又人民為維護公益，
        雖得依行政訴訟法第9條規定，提起維護公益訴訟。惟
        此種訴訟，究屬例外，依該條但書規定，須以法律有特
        別規定者為限。徵諸國民大會代表選舉法及公職人員選
        舉罷免法，均無得提起公益訴訟之明文。綜上，原告既
        非登記本次國民大會代表選舉之政黨或聯盟，亦非政黨
        或聯盟登記之候選人，從而本次國民大會代表選舉，與
        原告之權利或法律上利益並無直接關係；而法律又無特
        別規定國民大會代表選舉得由人民提起維護公益訴訟，
        故原告非屬適格之當事人極為明確。
      2.立法院於93年8月26日公告憲法修正案，被告據憲法增
        修條文第1條第1項規定，應於今年5月26日前辦理國民
        大會代表選舉。又國民大會代表選舉法於94年2月5日公
        布施行，被告依該法第14條及第21條規定辦理，並於5
        月14日投票。
      3.本次選舉所選出之國民大會代表，具有「針對特定議題
        進行複決」性質，實際上是代人民行使複決權，故行使
        職權時，須受人民意志之拘束，學說上稱之「法定委任
        」。基於複決及「法定委任」之精神，故在選票設計上
        ，須刊印各政黨、聯盟對憲法修正案持贊成或反對之立
        場。本次立法院僅提出一個憲法修正案，故由各政黨或
        聯盟僅就該憲法修正案為意見之表達。又甫於94年5 月
        27 日 公布施行之國民大會職權行使法第9 條規定，國
        民大會代表對於立法院所提之憲法修正案、領土變更案
        ，應為全案複決，並不得再為修正之動議。其複決方式
        係以「全案複決」為之，亦未將憲法修正案之個別修正
        條文，以1 條文為1 案而逐條複決。故國民大會複決之
        憲法修正案，係以立法院之提案為準據，而非以1 個修
        正條文作為1 個提案等語。
    理  由
一、按國民大會代表選舉，依本法之規定，本法未規定者，適用
    公職人員選舉罷免法及其他有關法律之規定；國民大會代表
    選舉之爭議，依行政爭訟程序解決之，國民大會代表選舉法
    第1 條第2 項、第33條各定有明文。故有關國民大會代表選
    舉之爭議，其訴訟程序應依行政訴訟法之規定行之。惟國民
    大會代表選舉法對於國民大會代表選舉之訴訟類型並未規定
    ，故參照前述同法第1 條第2 項之規定，自應適用公務人員
    選舉罷免法有關之規定。又按人民為維護公益，就無關自己
    權利及法律上利益之事項，對於行政機關之違法行為，得提
    起行政訴訟。但以法律有特別規定者為限，行政訴訟法第9
    條亦定有明文。另得提起選舉無效之訴者，依公職人員選舉
    罷免法第101 條規定，以檢察官及候選人為限，此觀該法條
    規定自明。
二、原告主張立法院所通過之憲法修正條文計有6 條，但被告94
    年5 月14日所舉辦之國民大會代表選舉，僅印製1 張選票讓
    人民圈選，使原告無法針對各修正案，個別自由投票而「指
    定授權」，故該選舉違法，屬選舉無效云云，惟其主張為被
    告所否認。被告則稱原告欠缺提起本件確認選舉無效訴訟之
    當事人適格，且立法院僅提出一個憲法修正案，由各政黨或
    聯盟就該憲法修正案表達意見，又94年5月27日公布施行之
    國民大會職權行使法第9 條規定，國民大會代表對於立法院
    所提之憲法修正案、領土變更案，應為全案複決，並不得再
    為修正之動議，其複決方式係以「全案複決」為之，亦未將
    憲法修正案之個別修正條文，以1 條文為1 案而逐條複決等
    語，資為爭議。
三、查得就國民大會代表選舉提起無效之訴者，揆諸前揭規定及
    說明，僅以檢察官、候選人為限；而本件聲請人係一般人民
    ，非屬本次參與選舉之國民大會代表之政黨或聯盟之候選人
    （視各政黨及聯盟得票之多寡，按比例由各政黨及聯盟推廌
    登記產生國民大會代表），亦非檢察官，依法自不得就該選
    舉事件提起選舉無效之確認訴訟。再者，選舉無效訴訟，屬
    於具有公益性質之公益訴訟，依行政訴訟法第9 條規定，一
    般人民須以法律有特別規定為限，始得提起，已如前述。而
    觀之國民大會代表選舉法，亦無特別規定可由人民提起選舉
    無效之訴訟，從而原告提起本件確認選舉無效訴訟，於法即
    非有據。綜上以觀，原告就本件國民大會代表選舉，提起確
    認無效訴訟，其原告之當事人為不適格，在法律上為無理由
    ，應予駁回。
據上論結，本件原告之訴為無理由，依行政訴訟法第98條第3 項
前段，判決如主文。
中    華    民    國    95    年     4    月   20     日
                       第五庭審判長法  官  張瓊文
                                   法  官  王碧芳
                                   法  官  蕭忠仁
上為正本係照原本作成。
如不服本判決，應於送達後20日內，向本院提出上訴狀並表明上
訴理由，如於本判決宣示後送達前提起上訴者，應於判決送達後
20日內補提上訴理由書（須按他造人數附繕本）。
中    華    民    國    95    年     4    月   20     日
                                   書記官  蕭純純


司法院資訊處製作；財團法人民間司法改革基金會備份。
